ACORDAO-COMPLETO-2587154

ACÓRDÃO 4069/2023 ATA 16/2023 - PRIMEIRA CÂMARA

VISTOS, relatados e discutidos estes autos que tratam de pedido de reexame interposto pelo Tribunal Regional do Trabalho da 17ª Região/ES em face do Acórdão 6994/2022-TCU-Primeira Câmara, alterado pelo Acórdão 7936/2022-TCU-Primeira Câmara, por meio do qual esta Corte de Contas considerou ilegal o ato de aposentadoria emitido em favor de Geraldo Lopes da Silva; 
ACORDAM os ministros do Tribunal de Contas da União, reunidos em Sessão da 1ª Câmara, ante as razões expostas pelo relator e com fundamento nos arts. 33 e 48 da Lei 8.443/1992, em:
9.1. conhecer do presente pedido de reexame e, no mérito, dar-lhe provimento parcial para: 
9.1.1. conferir nova redação ao subitem 9.1, do Acórdão 6994/2022-TCU-Primeira Câmara, que passa a ser a seguinte: 
"9.1. considerar ilegal o ato de concessão de aposentadoria emitido em favor do Sr. Geraldo Lopes da Silva, ordenando o respectivo registro, nos termos do art. 7º, inciso II da Resolução TCU 353/2023." 
9.1.2. tornar sem efeito a redação original do subitem "9.3.2" do Acórdão 6994/2022-TCU-Primeira Câmara, bem como dos subitens e "9.3.3" e "9.3.4" inseridos na deliberação recorrida por meio do Acórdão 7936/2022-TCU-Primeira Câmara;
9.1.3. orientar o Tribunal Regional do Trabalho da 17ª Região/ES para que siga o entendimento mais recente do Supremo Tribunal Federal no âmbito do Recurso Extraordinário 638.115, mantendo a parcela incorporada a título de quintos, nos proventos do Sr. Geraldo Lopes da Silva, nos termos em que foi inicialmente deferida, imune à absorção por reajustes futuros, considerando que a referida incorporação está amparada em decisão judicial proferida nos autos do Processo 0009081-71.2004.4.02.5001, movido pelo Sindicato dos Servidores do Poder Judiciário Federal no Estado do Espírito Santo (Sinpojufes) , que tramitou no juízo da 2ª Vara Federal Cível de Vitória e cuja sentença de mérito transitou em julgado em 9/11/2009; 
9.2. esclarecer ao Tribunal Regional do Trabalho da 17ª Região/ES que o ato de concessão de aposentadoria em epígrafe, que contempla "quintos" de funções comissionadas incorporados após a edição da Lei 9.624/1998, mesmo tendo sido considerado ilegal pelo TCU, subsiste, já que a parcela mencionada está amparada por decisão judicial transitada em julgado, sendo desnecessária, portanto, a emissão de novo ato concessório; 
9.3. encaminhar cópia desta deliberação ao Tribunal Regional do Trabalho da 17ª Região/ES e ao interessado.

Pedido de reexame interposto em face de decisão que considerou ilegal ato de concessão de aposentadoria emitido pelo órgão recorrente.

Primeira Câmara

Tribunal Regional do Trabalho da 17ª Região/ES.

3. Interessados/Responsáveis/Recorrentes:
3.1. Interessado: Geraldo Lopes da Silva (XXX.728.403-XX).
3.2. Recorrente: Tribunal Regional do Trabalho da 17ª Região/ES.

13.1. Ministros presentes: Benjamin Zymler (na Presidência), Walton Alencar Rodrigues, Vital do Rêgo (Relator), Jorge Oliveira e Jhonatan de Jesus.
13.2. Ministro que não participou da votação: Jhonatan de Jesus
13.3. Ministros-Substitutos presentes: Augusto Sherman Cavalcanti e Weder de Oliveira.

VITAL DO RÊGO

Ministro Benjamin Zymler.

Adoto como relatório, com os devidos ajustes de forma, a instrução elaborada no âmbito da Unidade de Auditoria Especializada em Recursos - AudRecursos (peça 35) , com a qual se manifestou de acordo o corpo gerencial daquela unidade técnica especializada (peça 36) , a seguir transcrita:
INTRODUÇÃO
Trata-se de pedido de reexame (peças 16, 17 e 26) interposto pelo Tribunal Regional do Trabalho da 17ª Região/ES contra o Acórdão 6994/2022-TCU-Primeira Câmara, alterado pelo Acórdão 7936/2022-TCU-Primeira Câmara (peças 8 e 18, Rel. Min. Benjamin Zymler) . 
A deliberação recorrida apresenta o seguinte teor: 
9.1. considerar ilegal a presente concessão e negar registro ao ato de aposentadoria do sr. Geraldo Lopes da Silva;
9.2. dispensar a devolução dos valores recebidos em boa-fé pelo interessado, nos termos do Enunciado 106 da Súmula de Jurisprudência desta Corte;
9.3. determinar ao Tribunal Regional do Trabalho da 17ª Região que adote as seguintes providências, sob pena de responsabilidade solidária da autoridade administrativa omissa:
9.3.1. dê ciência desta deliberação ao sr. Geraldo Lopes da Silva no prazo de quinze dias e faça juntar o comprovante de notificação a estes autos nos quinze dias subsequentes;
9.3.2. suspenda os pagamentos com base no ato ora impugnado no prazo de quinze dias;
9.3.3. promova o destaque das parcelas de quintos incorporados de 8/4/1998 a 13/8/2000 para absorção futura, nos termos da modulação prevista no RE 638.115/CE; (com a redação dada pelo Acórdão 7936/2022-TCU-Primeira Câmara) 
9.3.4. cadastre no ato concessório de aposentadoria no sistema e-Pessoal após a completa absorção das parcelas de "quintos" incorporadas mediante cômputo de tempo de exercício de função posterior a 8/4/1998; (incluído pelo Acórdão 7936/2022-TCU-Primeira Câmara) 
9.4. orientar o Tribunal Regional do Trabalho da 17ª Região a observar rigorosamente o que dispõe o art. 101 da Lei 8.112/1990, inclusive para fins de incorporação de "quintos"; 
9.5. determinar à Sefip que oriente seus servidores a examinarem o tempo de exercício de função informado pelo Tribunal Regional do Trabalho da 17ª Região, de forma a apurar se está sendo observado o disposto no art. 101 da Lei 8.112/1990, de modo a evitar concessão irregular de "quintos". 
HISTÓRICO
Em exame, para fins de registro, ato de aposentadoria de Geraldo Lopes da Silva emitido pelo Tribunal Regional do Trabalho da 17ª Região/ES.
Com o deferimento de efeitos infringentes aos embargos de declaração, houve correção do erro envolvendo o cômputo do tempo de função concernente à utilização do chamado "ano comercial" (360 dias) , ante a comprovação de que o servidor laborou 1.825 dias (5 anos) em funções diversas.
Desse modo, o acórdão recorrido consignou que a única ilegalidade do ato se refere ao cômputo do tempo de exercício de função após 8/4/1998 para fins da concessão de "quintos", sem que o interessado tenha sido beneficiado por decisão judicial, uma vez que ele não consta da relação existente nos autos da Ação Ordinária 2004.50.01.009081-3.
Por conseguinte, o Relator a quo acolheu a proposta formulada pelo MPTCU, no sentido de destacar as parcelas irregulares de "quintos" para futura absorção, nos termos da modulação adotada pelo Supremo Tribunal Federal no RE 638.115/CE. 
No tocante à emissão de novo ato, tal providência somente deve ser adotada após a completa absorção dos valores pagos irregularmente.
ADMISSIBILIDADE
Reitera-se a proposta de conhecimento do recurso, nos termos do exame de admissibilidade de peça 27 e do despacho de peça 32.
EXAME DE MÉRITO
Delimitação
O presente exame contempla as seguintes questões:
legalidade da incorporação de quintos pelo exercício de função comissionada ou de cargo em comissão após a entrada em vigor da Lei 9.624, de 8/4/1998;
modulação dos efeitos da decisão adotada pelo STF no RE 638.115, que fixou condições para preservação dos pagamentos.
Incorporação de quintos após a vigência da Lei 9.624/1998
O recorrente defende que o ato de aposentadoria Geraldo Lopes da Silva é legal, pois os quintos foram incorporados com base em decisão judicial, que reconheceu o direito à vantagem. Argumenta, em síntese, que:
A inclusão da referida vantagem nos proventos deu-se de maneira regular, tendo em vista que o nome do servidor consta da lista de beneficiários da decisão judicial que transitou em julgado em 9/11/2009, proferida no Processo 0009081.71.2004.4.02.5001, que reconheceu o direito dos servidores representados pelo SINPOJUFES à incorporação de quintos no período de 8/4/1998 a 4/9/2002.
O servidor também é beneficiário da decisão prolatada pelo TST no ROMS 37500.68.2004.5.17.0000, em mandado de segurança impetrado pelo SINPOJUFES, com trânsito em julgado em 21/5/2008.
Ao modular os efeitos do julgamento do Recurso Extraordinário 638.115, em sessão plenária de 18/12/2019, o STF preservou as situações protegidas por decisão judicial que estivesse transitada em julgado.
Análise:
Não há amparo legal para a incorporação de quintos pelo exercício de função comissionada ou cargo em comissão após 8/4/1998, quando entrou em vigor a Lei 9.624/1998, que extinguiu a vantagem.
A questão foi decidida pelo Supremo Tribunal Federal, em regime de repercussão geral (RE 638.115, tema 395) . O entendimento fixado foi o de que "ofende o princípio da legalidade a decisão que concede a incorporação de quintos pelo exercício de função comissionada no período de 8/4/1998 até 4/9/2001, ante a carência de fundamento legal".
A carência de fundamento legal para a concessão da vantagem é motivo suficiente para sustentar a ilegalidade do ato e a consequente negativa de seu registro (plano da validade) , ainda que, excepcionalmente, sejam preservados os efeitos financeiros (plano da eficácia) , se atendidas as condições fixadas pelo STF ao modular os efeitos do julgamento do RE 638.115.
Preservação dos efeitos financeiros do ato (modulação da decisão do RE 638.115) 
O recorrente defende que é legítima a continuidade dos pagamentos dos quintos incorporados, por estarem amparados em decisão judicial transitada em julgado.
Análise:
A cessação imediata ou a manutenção dos pagamentos decorrentes do ato dependerá do atendimento às condições fixadas pelo STF ao modular os efeitos da decisão adotada no RE 638.115, relativamente às funções exercidas de 8/4/1998 a 4/9/2001. 
Na modulação de efeitos, o STF considerou situações distintas. Assim, é "indevida a cessação imediata do pagamento dos quintos quando fundado em decisão judicial transitada em julgado". Todavia, quanto às vantagens percebidas em razão de decisões administrativas ou de decisões judiciais sem trânsito em julgado, os pagamentos devem ser mantidos apenas "até sua absorção integral por quaisquer reajustes futuros concedidos aos servidores".
No caso concreto, o acórdão recorrido consignou que, pelas informações disponíveis nos autos, o servidor não havia sido beneficiado por decisão judicial, uma vez que seu nome não constava da relação existente nos autos da Ação Ordinária 2004.50.01.009081-3.
A confirmação da premissa de que o ato de aposentação está amparado por decisão judicial transitada em julgado exige a análise da situação do beneficiário do ato, em confronto com os limites objetivos e subjetivos da decisão judicial invocada, o que já feito pelo órgão de origem, conforme documentos encaminhados ao TCU (peças 16, 17 e 26) . Assim, não há providências adicionais a serem adotadas pela Corte de Contas.
Comprovado perante o órgão de origem que o benefício em exame está amparado por decisão judicial transitada em julgado que assegure a vantagem, será possível a continuidade dos pagamentos, sem a absorção por reajustes futuros. Do contrário, deverá ocorrer a cessação imediata ou a absorção gradual da vantagem pelos reajustes futuros, conforme o enquadramento da situação concreta em uma das hipóteses previstas na modulação dos efeitos do RE 638.115.
A decisão recorrida não ressalvou expressamente a hipótese de preservação dos efeitos financeiros do ato, caso o órgão de origem comprove que a vantagem em questão está amparada em decisão judicial transitada em julgado. Assim, convém deixar consignada a ressalva, para que não haja dúvidas na implementação do acórdão.
CONCLUSÃO
Do exame, é possível concluir que:
não há amparo legal para a incorporação de quintos pelo exercício de função comissionada ou cargo em comissão após 8/4/1998, como decidido pelo STF no julgamento do RE 638.115;
a ausência de amparo legal justifica a irregularidade do ato (plano da validade) , mesmo nos casos em que o pagamento seja mantido (plano da eficácia) , em caráter excepcional, por força da modulação dos efeitos da decisão adotada no RE 638.115;
os efeitos financeiros das incorporações de quintos pelo exercício de funções ou cargos comissionados entre 8/4/1998 e 4/9/2001 podem ser preservados se atendidas as condições fixadas pelo STF ao modular os efeitos da decisão adotada no RE 638.115;
caberá ao órgão de origem avaliar a situação do caso concreto, em confronto com os parâmetros já fixados pelo STF, e adotar as medidas cabíveis quanto à cessação imediata ou à continuidade dos pagamentos.
PROPOSTA DE ENCAMINHAMENTO
Ante o exposto, submetem-se os autos à consideração superior, propondo-se, com fundamento no art. 48 da Lei 8.443/1992:
conhecer do recurso e, no mérito, negar-lhe provimento;
esclarecer ao órgão de origem que será possível a continuidade dos pagamentos, sem a absorção por reajustes futuros, caso comprovada a existência de decisão judicial transitada em julgado que assegure a incorporação de quintos no período entre 8/4/1998 e 4/9/2001, conforme a modulação de efeitos fixada pelo Supremo Tribunal Federal no Recurso Extraordinário 638.115;
c) informar ao recorrente e demais interessados do acórdão a ser proferido, destacando que o relatório e o voto que o fundamentam podem ser acessados por meio do endereço eletrônico www.tcu.gov.br/acordaos.
2. 	O Ministério Público junto ao TCU, representado nos autos pelo Procurador Dr. Sérgio Ricardo Costa Caribé, manifestou-se de acordo com a proposição da unidade técnica (peça 37) . 
	É o Relatório.

não há.

Procurador Sergio Ricardo Costa Caribé.

APOSENTADORIA. INCORPORAÇÃO INDEVIDA DE QUINTOS APÓS A EDIÇÃO DA LEI 9.624/1998. ILEGALIDADE DO ATO DE CONCESSÃO. PEDIDO DE REEXAME. DECISÃO JUDICIAL TRANSITADA EM JULGADO. REAVALIAÇÃO DA PARCELA DE QUINTOS À LUZ DA DELIBERAÇÃO DO SUPREMO TRIBUNAL FEDERAL, NO RE 638.115/CE. ARGUMENTOS SUFICIENTES PARA MODIFICAR O ACÓRDÃO RECORRIDO. PROVIMENTO PARCIAL PARA, A DESPEITO DA MANUTENÇÃO DA ILEGALIDADE DO ATO, ORDENAR O REGISTRO NOS TERMOS DO ART. 7º, INCISO II DA RESOLUÇÃO-TCU 353/2023 E MANTER A PARCELA DE QUINTOS IMUNE À ABSORÇÃO POR REAJUSTES FUTUROS.

APOSENTADORIA (APOS)

Unidade de Auditoria Especializada em Recursos (AudRecursos).

Aprecia-se, nesta oportunidade, pedido de reexame interposto pelo Tribunal Regional do Trabalho da 17ª Região/ES em face do Acórdão 6994/2022-TCU-Primeira Câmara, alterado pelo Acórdão 7936/2022-TCU-Primeira Câmara, por meio do qual esta Corte de Contas considerou ilegal o ato de aposentadoria emitido em favor de Geraldo Lopes da Silva, em razão da incorporação de quintos, referente a funções comissionadas exercidas em períodos posteriores à vigência da Lei 9.624/1998, em dissonância com a atual jurisprudência do Supremo Tribunal Federal - STF e deste TCU. 
No pedido de reexame interposto (peça 26) , o órgão recorrente argumenta, em síntese, que a concessão emitida em favor de Geraldo Lopes da Silva deve ser considerada legal e que a parcela de quintos não deve ser absorvida, uma vez que fundamentada em decisão judicial transitada em julgado nos autos do Processo 0009081-71.2004.4.02.5001, movido pelo Sindicato dos Servidores do Poder Judiciário Federal no Estado do Espírito Santo (Sinpojufes) , que tramitou no juízo da 2ª Vara Federal Cível de Vitória. 
A Unidade de Auditoria Especializada em Recursos (AudRecursos) , em seu parecer, propõe que o apelo interposto pela recorrente seja conhecido para, no mérito, negar a ele provimento. A unidade técnica concluiu, em síntese, que:  
 (...) 
6.4. No caso concreto, o acórdão recorrido consignou que, pelas informações disponíveis nos autos, o servidor não havia sido beneficiado por decisão judicial, uma vez que seu nome não constava da relação existente nos autos da Ação Ordinária 2004.50.01.009081-3. 
6.5. A confirmação da premissa de que o ato de aposentação está amparado por decisão judicial transitada em julgado exige a análise da situação do beneficiário do ato, em confronto com os limites objetivos e subjetivos da decisão judicial invocada, o que já feito pelo órgão de origem, conforme documentos encaminhados ao TCU (peças 16, 17 e 26) . Assim, não há providências adicionais a serem adotadas pela Corte de Contas. 
6.6. Comprovado perante o órgão de origem que o benefício em exame está amparado por decisão judicial transitada em julgado que assegure a vantagem, será possível a continuidade dos pagamentos, sem a absorção por reajustes futuros. Do contrário, deverá ocorrer a cessação imediata ou a absorção gradual da vantagem pelos reajustes futuros, conforme o enquadramento da situação concreta em uma das hipóteses previstas na modulação dos efeitos do RE 638.115. 
6.7. A decisão recorrida não ressalvou expressamente a hipótese de preservação dos efeitos financeiros do ato, caso o órgão de origem comprove que a vantagem em questão está amparada em decisão judicial transitada em julgado. Assim, convém deixar consignada a ressalva, para que não haja dúvidas na implementação do acórdão. 
 (...) 
O Ministério Público junto ao Tribunal (MPTCU) aquiesceu às conclusões da unidade técnica. 
II
Quanto à admissibilidade do recurso interposto pela recorrente, reforço o entendimento já externado no despacho de peça 32, no sentido de que o presente apelo seja conhecido, uma vez preenchidos os requisitos que regem a espécie.  
No tocante à análise de mérito, discordo em parte das conclusões dos pareceres precedentes pelas razões que passo a expor. 
De início, no que concerne à incorporação de quintos entre 8/4/1998 e 4/9/2001, observo que, sobre tal ponto, o acórdão recorrido, à luz das informações contidas nos autos até então, analisou a questão de forma clara e objetiva.  
Contudo, considerando a documentação probatória apresentada pelo órgão recorrente no presente recurso, entendo que as comprovações juntadas aos autos são suficientes para alterar, em parte, a decisão recorrida. 
No caso em exame há nos autos comprovação de que o Sr. Geraldo Lopes da Silva é beneficiário da decisão judicial transitada em julgado em 9/11/2009 nos autos do Processo 0009081-71.2004.4.02.5001, movido pelo Sindicato dos Servidores do Poder Judiciário Federal no Estado do Espírito Santo (Sinpojufes) , que tramitou no juízo da 2ª Vara Federal Cível de Vitória.  Nesse sentido, observo que o referido inativo figura na lista de partes do referido processo, na fase de conhecimento, consoante se comprova pelo documento acostado na peça 38, p. 5.
Portanto, não há dúvida de que a sentença proferida nos autos do Processo 000908171.2004.4.02.5001 ampara o pagamento da vantagem de quintos nos proventos do Sr. Geraldo Lopes da Silva. 
Vale mencionar, entretanto, que persiste o juízo pela ilegalidade da concessão de aposentadoria emitida em favor do interessado, uma vez que o STF deixou assente que a incorporação de quintos no período de 8/4/1998 até 4/9/2001 ofende o princípio da legalidade, nos termos da tese firmada em sede de repercussão geral. 
Anoto que, no ordenamento pátrio, vige o princípio da independência das instâncias. Significa dizer que o TCU exerce a sua jurisdição independentemente das demais esferas (civil, penal, trabalhista, tributária etc.) . Nesse sentido, são diversos os precedentes nesta Casa, a exemplo dos Acórdão 406/1999-TCU-Segunda Câmara, 436/1994- TCU-1ª Câmara e 6/1996-TCU-1ª Câmara.  
Não há, portanto, óbice para que esta Corte de Contas se manifeste pela ilegalidade da concessão de aposentadoria em epígrafe, ainda que a incorporação de quintos pelo exercício de funções entre 8/4/1998 e 4/9/2001 tenha se dado com fundamento em decisão judicial transitada em julgado. 
Por fim, incide, no caso dos autos, o disposto no art. 7º, inciso II da Resolução 353 de 22 de março de 2023, cujo teor transcrevo a seguir: 
Art. 7º Ao apreciar os atos sujeitos a registro, o Tribunal:  
 (...) 
II - considerará ilegais e, excepcionalmente, ordenará o registro dos atos em que tenha sido identificada irregularidade insuscetível de correção pelo órgão ou entidade de origem, em face da existência de decisão judicial apta a sustentar, em caráter permanente, seus efeitos financeiros; 
 
Com isso, cabe dar provimento parcial ao recurso, nos seguintes termos: 
15.1. conferir nova redação ao subitem 9.1, do Acórdão 6994/2022-TCU-Primeira Câmara, que passa a ser a seguinte: 
"9.1. considerar ilegal o ato de concessão de aposentadoria emitido em favor do Sr. Geraldo Lopes da Silva, ordenando o respectivo registro, nos termos do art. 7º, inciso II da Resolução TCU 353/2023." 
15.2.	tornar sem efeito a redação original do subitem "9.3.2" do Acórdão 6994/2022-TCU-Primeira Câmara, bem como os subitens e "9.3.3" e "9.3.4" inseridos na deliberação recorrida, por meio o Acórdão 7936/2022-TCU-Primeira Câmara, sem prejuízo de orientar o Tribunal Regional do Trabalho da 17ª Região/ES para que siga o entendimento mais recente do STF no âmbito do Recurso Extraordinário 638.115, mantendo a parcela incorporada a título de quintos nos proventos do Sr. Geraldo Lopes da Silva, nos termos em que foi inicialmente deferida, imune à absorção por reajustes futuros. 
 Ante o exposto, voto para que seja adotada a minuta de acórdão que ora trago ao exame deste Colegiado. 
TCU, Sala das Sessões, em 30 de maio de 2023.
Ministro VITAL DO RÊGO 
Relator